【裁判字號】    97,台上,2689
【裁判日期】    970619
【裁判案由】    違反毒品危害防制條例
【裁判全文】
最高法院刑事判決            九十七年度台上字第二六八九號
上  訴  人  甲○○
            乙○○
上列上訴人等因違反毒品危害防制條例案件，不服台灣高等法院
中華民國九十四年五月十七日第二審判決（九十四年度上訴字第
五００號，起訴案號：台灣基隆地方法院檢察署九十三年度偵字
第一五五二號），提起上訴，本院判決如下：
    主  文
上訴駁回。
    理  由
按刑事訴訟法第三百七十七條規定：上訴於第三審法院，非以判
決違背法令為理由，不得為之；是提起第三審上訴，應以原判決
違背法令為理由，係屬法定要件。如果上訴理由書狀並未依據卷
內訴訟資料，具體指摘原判決不適用何種法則或如何適用不當，
或所指摘原判決違法情事，顯與法律規定得為第三審上訴理由之
違法情形，不相適合時，均應認其上訴為違背法律上之程式，予
以駁回。上訴人甲○○上訴意旨略稱：依原判決所列證據，僅能
證明甲○○曾為乙○○等人嚐試安非他命味道，及共同前往請教
「秀慧」如何製造安非他命，均不屬原判決所認定製造安非他命
三個階段中之任一階段行為，且現場照片並無從證明甲○○參與
製造安非他命，而原判決附件二之器具已經原審法院認定係乙○
○所有，尚不得推論甲○○與乙○○等有共同製造安非他命之犯
意聯絡，或果曾參與製造安非他命。又原判決所摘錄之通話譯文
中，並無任何足以作為認定甲○○參與製造安非他命之談話，原
判決未於判決理由中說明該通話內容，足以推論或證明甲○○確
曾參與製造安非他命，均有判決不載理由之違背法令；又原判決
將甲○○同列為進行去味、除臭及冰存析出結晶等行為之共同正
犯，然並未載明足以認定該項結果之依據及理由，亦有判決不載
理由之違法等語。上訴人乙○○上訴意旨亦略稱：(一)、乙○○係
欲將「一批異味、異色之第二級毒品安非他命改良為得在市面上
販售之安非他命成品」，所為僅係用食鹽及芳香劑試圖改變其顏
色及臭味而已，均與證人闕山仲所謂製造之氯化、氫化、純化階
段不合，而非屬製造流程的一部分，核與製造之要件不合，而無
適用毒品危害防制條例第四條第二項「製造」毒品之餘地。況製
造第二級毒品罪，並未將「得販售」作為犯罪構成要件要素，從
而闕山仲證述將安非他命脫色脫臭等行為亦屬製造云云，有違罪
刑法定原則而不足採信。本件充其量乃是否構成意圖販賣而持有
或單純持有第二級毒品之行為，原判決遽論以製造未遂罪，適用
法律即有違誤。(二)、警方並無扣得任何可資製造安非他命之原料
、試劑及容器，即未扣得氯化階段所須之原料麻黃素、亞磺醣二
氯等相關試劑；未扣得氫化階段所須之氯麻黃素、氫氣加催化劑
、酸鹼緩衝液試劑，及氫化階段所須之壓力瓶及大型攪拌器；未
扣得純化階段所須用以結晶之冰箱，從而上訴人以現有之原料及
設備根本無從製造安非他命，縱認上訴人著手製造，亦因上訴人
之行為根本無從完成，且對構成要件結果無任何危險性，應屬不
能未遂，原判決未查，亦未將警方所扣得之上開器具、原料，送
請學術單位鑑定得否製造，遽憑對上訴人具有敵性之鑑定證人即
法務部調查局專員闕山仲於另案之證述，而未賦予上訴人交互詢
問之權，論以普通未遂，原判決非無適用法則不當、理由不備及
應於審判期日調查之證據而未予調查之違法。另原判決認定查獲
之原料及設備，發現均符合一般製造甲基安非他命氫化反應與純
化反應中所需之各項設備與原料云云，及證人闕山仲證述扣案證
物之組合，可將氯化階段所得之中間產物（氯麻黃素）製造得到
甲基安非他命結晶云云，然與卷證資料不合，洵有認定事實不依
證據之違誤等語。惟查：原判決綜合全案卷證資料，本於事實審
法院之推理作用，認定乙○○、甲○○有其事實欄所載之犯行，
因而撤銷第一審之科刑判決，改判論乙○○、甲○○以共同製造
第二級毒品安非他命未遂罪，乙○○處有期徒刑捌年，甲○○處
有期徒刑伍年，並為相關從刑之宣告。已詳細說明其所憑之證據
及認定之理由；對於其二人所為之辯解，並已逐一敘明不可採之
理由，俱有卷存之證據資料可資覆按。從形式上觀察，原判決並
無違背法令情形。又採證認事，係事實審法院之職權，其對證據
證明力所為之判斷，如未違背經驗法則與論理法則，復已敘述其
憑以判斷之心證理由，即不能任意指為違法。且認定犯罪事實所
憑之證據，並不以直接證據為限，即綜合各種間接證據，本於推
理作用，資為認定犯罪事實之基礎，如無違背一般經驗法則，尚
非法所不許；而對於判決之意旨，應就其全部之內容觀察，不容
斷章取義。原判決依憑乙○○、甲○○於警訊、偵查及第一審審
理時之自白，參以共犯即另案被告張啟東於另案（第一審九十三
年度重訴字第十號違反毒品危害防制條例案件）向法官所為之陳
述，及檢察官核發之通訊監察書、電話對照表、乙○○、甲○○
及共犯張啟東均未爭執之電話監聽譯文、張啟東案偵查卷附之現
場照片二十四張暨搜索並扣得如原判決附表一、二所示之物（含
在乙○○身上扣得之安非他命製造流程表一紙）等直接、間接證
據資料，認定乙○○於民國九十三年一月一日之前即自綽號「番
仔」之人取得顏色、味道均與市售成品不符之安非他命，乃指導
甲○○、張啟東、郭炳潭一起實驗改良及購買工具、原料，並一
起前往高雄請教熟悉製造安非他命綽號「秀慧」之男子，乙○○
記下製造之流程，因製造過程中會有味道，乃叫郭炳潭另尋覓一
間頂樓且不影響別人之處所，將搬往苗栗縣頭份鎮山區之安非他
命半成品及製造器具，再搬至台北縣三重巿大同北路一三一巷三
號四樓房屋，以為製造安非他命處所，經多次火燒提煉仍無法純
化成無味可供販售之安非他命白色結晶體，即被警查獲之犯罪事
實，已明確認定，詳細記載，並敘明張啟東於另案一審審理中向
法官所為陳述得為證據、通信監察譯文足為不利於上訴人之證據
資料及得心證之理由。又原判決依證人即法務部調查局調查員闕
山仲於另案張啟東案件審理時到庭結證所稱：甲基安非他命之製
造流程主要可分為三個階段，分別為氯化階段（即將原料麻黃素
與亞磺醯二氯或鹽酸等相關試劑反應得到氯麻黃素之過程）、氫
化階段（即將氯麻黃素與氫氣加催化劑、酸鹼緩衝液、活性炭等
相關試劑置入壓力瓶內搖晃或大型攪拌器內攪拌反應得到甲基安
非他命黑色水溶液），以及純化階段（即將甲基安非他命水溶液
加飽和食鹽置入冰箱等純化得到甲基安非他命結晶之過程）。第
三階段之純化反應，係將甲基安非他命黑色水溶液析出無色甲基
安非他命結晶之過程，加入過（適）量之鹽巴，置入冰箱，析出
結晶。因初次做純化反應所得之結晶，比較不純，所以通常會將
之溶於溫水中，再加入活性碳除色、脫臭，再置入冰箱，析出結
晶。加入鹽巴之目的是要讓水溶液飽和，置入冰箱是降低溫度常
見之方式，上開三個階段中之任何一個階段，均屬於製造安非他
命之過程。而乙○○、甲○○與郭炳潭、張啟東欲將已完成第一
、二階段之甲基安非他命半成品脫色、除臭及冰存析出結晶製成
白色結晶成品，因活性炭可以脫色、去除雜質，通常第一次純化
之成品都是有顏色（呈灰黑色），且有雜質，第二次純化加活性
炭可以去除雜質，讓顏色變得潔白，而有利於銷售等語；依闕山
仲上開證述及將扣案如原判決附表一所示棕色結晶物五包、黑色
液體一桶，送請內政部警政署刑事警察局（下稱刑事警察局）鑑
驗結果，棕色結晶物含有第二級毒品甲基安非他命成分、液體一
桶含有甲基安非他命、麻黃、甲基麻黃成分，有該局九十三
年五月十一日刑鑑字第０九三００八四０一八號鑑驗通知書附卷
可憑；足見扣案物品確屬製造安非他命過程中之原料、半成品。
且查獲之原料及設備，均符合一般製造甲基安非他命氫化反應與
純化反應中所需，有刑事警察局九十三年八月十二日刑鑑字第０
九三０一三六七七四號鑑驗通知書可憑。因認上訴人等從事製造
安非他命之純化階段，乃製造安非他命之一環，為製造流程之一
部分，即屬製造第二級毒品安非他命之行為，因尚未完成而為未
遂。上訴人等所辯：伊等取得之物，為第二級毒品安非他命成品
，僅係要改變顏色、去臭味而已，所犯應係非法持有安非他命，
而非製造。況製造安非他命所經之三階段，其所需之原料及器具
，扣案物品中均闕如，根本無法製造安非他命，為不能犯云云，
均不足採信。所為論斷，核與證據法則無違。上訴意旨置原判決
之明白論斷於不顧，仍執陳詞，否認製造安非他命，並徒憑己意
，就原審採證認事之職權行使，或為單純事實之爭執、或抽象指
摘原判決適用法則不當或理由不備、或調查職責未盡云云，殊不
足據以辨認原判決已具備違背法令之形式。另上訴人等未聲請原
審將扣得之器具、原料，送請學術單位鑑定得否製造安非他命，
而本院為法律審，不為事實之調查，乙○○上訴意旨指摘原審調
查未盡，顯非依據卷內資料而為具體之指摘，核與法律規定得為
第三審上訴理由之違法情形，不相適合，亦非適法之第三審上訴
理由。又共同實施犯罪行為，在合同意思範圍內，相互利用他人
之行為，以達其犯罪之目的，原不必每一階段均參與，祇須分擔
犯罪行為之一部，即應對於全部所發生之結果共同負責，亦即共
同正犯間，除就自己實施之行為負其責任外，在犯意聯絡範圍內
，對於他共同正犯所實施之行為，亦應共同負責。而共同正犯之
意思聯絡，不限於事前有所協議，於行為當時，基於相互之認識
，以共同犯罪之意思參與者，亦無礙於共同正犯之成立，亦不以
數人間直接發生者為限，即有間接之聯絡者，亦包括在內。原判
決依調查所得證據資料，認定乙○○、甲○○於九十三年一月一
日前某日，與張啟東在基隆市八斗子某麥當勞速食店門口，自「
番仔」收受僅完成第一階段之甲基安非他命半成品由甲○○、張
啟東帶至基隆市○○街「碧海擎天」社區甲○○之租屋處置放，
同年二月間某日，乙○○、甲○○、張啟東三人同往台北市○○
街，由乙○○出資購買如原判決附表二所示之器具，三人即著手
製造安非他命之純化過程。因無法去除臭味及顏色，乙○○、甲
○○與張啟東即於同年三月十九日，同往高雄巿某處，請求綽號
「秀慧」之男子協助指導製造安非他命，「秀慧」乃口述製造安
非他命之方法，乙○○將之記下而製成流程表後，「秀慧」另將
僅完成第二階段之黑色液態安非他命一桶交予乙○○等人製成白
色結晶之安非他命，乙○○則將該液態安非他命一桶交給郭炳潭
。嗣乙○○等三人將前開未純化之安非他命半成品及製造器具搬
運至頭份鎮山區繼續製造，期間乙○○委託郭炳潭另覓得台北縣
三重巿大同北路一三一巷三號四樓房屋為製毒場所，並於同年四
月五日，與乙○○、甲○○、張啟東合力將前揭安非他命及製造
器具，自頭份鎮山區搬至上開房屋，繼續製造安非他命之純化過
程等情，因認乙○○、甲○○、與另案被告張啟東、「番仔」基
於單一製造甲基安非他命之犯罪計畫，共同被告郭炳潭、「秀慧
」等陸續加入，其等就上開犯行間，互有犯意聯絡及行為分擔，
均應論以共同正犯，核無違誤。甲○○上訴意旨，指其僅為乙○
○等人嚐試安非他命味道，不屬於製造安非他命三個階段中之任
一階段行為，非係製造安非他命之共同正犯，指摘原判決適用法
則云云，仍非適法之第三審上訴理由。其餘上訴意旨或係就證據
之證明力或原審已說明論斷之事項為爭執，亦難認已符合首揭法
定之第三審上訴要件。其等上訴違背法律上之程式，均應予駁回
。
據上論結，應依刑事訴訟法第三百九十五條前段，判決如主文。
中    華    民    國  九十七  年    六    月   十九   日
                      最高法院刑事第九庭
                          審判長法官  洪  文  章
                                法官  王  居  財
                                法官  郭  毓  洲
                                法官  黃  梅  月
                                法官  邱  同  印
      本件正本證明與原本無異
                                      書  記  官
中    華    民    國  九十七  年    六    月  二十三  日
                                                      V


司法院資訊處製作；財團法人民間司法改革基金會備份。
